【裁判字號】    97,訴,383
【裁判日期】    970828
【裁判案由】    給付工程款
【裁判全文】
臺灣嘉義地方法院民事判決               97年度訴字第383號
原      告  廷隆瀝青工業股份有限公司
法定代理人  丙○○
訴訟代理人  劉興文律師
複  代理人  甲○○律師
被      告  陽明營造股份有限公司
法定代理人  丁○○
訴訟代理人  乙○○
上列當事人間請求給付工程款事件，經本院於民國97年8月14日
言詞辯論終結，判決如下：
    主  文
被告應給付原告新台幣肆佰柒拾玖萬陸仟捌佰捌拾壹元及民國九
十七年六月二十六日起至清償日止，按週年利率百分之五計算之
利息。
訴訟費用由被告負擔。
本判決第一項原告以新臺幣壹佰陸拾萬元為被告供擔保後，得假
執行。但被告如以新臺幣肆佰柒拾玖萬陸仟捌佰捌拾壹元，為原
告預供擔保，得免為假執行。
    事實及理由
一、按當事人得以合意定第一審管轄法院。但以關於由一定法律
    關係而生之訴訟為限，前項合意，應以文書證之，民事訴訟
    法第24條第1項定有明文。本件依兩造所簽立之密級配瀝青
    混凝土工程契約第26條約定，兩造合意以本院為第一審管轄
    法院，有原告所提出之工程承攬契約在卷可稽，揆諸前開規
    定，本院自有管轄權，合先敘明。
二、原告起訴主張：緣原告與被告簽訂密級配瀝青混凝土工程契
    約，由原告負責承包施作被告承攬工程所需之瀝青鋪設工程
    （連工帶料），嗣原告均已依約完工，則依民法第490條第1
    項規定，原告自得依兩造所簽訂之工程契約第4條及民法第5
    05條規定，向被告請求給付工程款，然被告迄今仍積欠原告
    工程款項達新臺幣（下同）4,796,881元未給付，屢經原告
    請求付款仍未獲清償，為此爰依法請求被告給付工程款。並
    聲明：被告應給付原告4,796,881元，及自起訴狀繕本送達
    之翌日起至清償日止，按週年利率百分之5計算之利息；願
    供擔保請准宣告假執行。
三、被告則以：
（一）被告承攬嘉義縣布袋鄉之「布袋港地區○○道路工程」，
      並將該工程部分由被告委由訴外人戊○○個人承攬，嗣戊
      ○○再將部分工程委由原告承攬，惟因戊○○個人身份無
      法開立發票乃直接以被告「陽明營造股份有限公司」名義
      與原告簽約，開立發票之對象也是被告，故本件形式上雖
      係由原告與被告簽約，但實際上卻是有雙重的承攬關係，
      原告係承攬戊○○之工程，並非直接與被告有承攬關係，
      且自始即約定由原告向戊○○請求給付款項，而非向被告
      請求給付，至於戊○○開立給原告作為給付工程款之支票
      ，部分有兌現、部分跳票，然此亦與被告無關，且被告業
      已將全部款項付給戊○○，被告已無給付本件工程款項之
      義務。
（二）另原告所主張之4,796,881元工程款中，屬被告承包之「
      布袋港地區○○道路工程」僅其中4,491,800元，餘皆為
      訴外人戊○○所經營之三奇營造所承攬之「163線」工程
      款（104,219元）及「170線」工程款（200,862元），此
      部分與被告無涉，原告連同此部分一併向被告主張債權，
      顯然原告所主張之工程款債務人應為戊○○，而非被告。
（三）並聲明：原告之訴駁回；如受不利判決，願供擔保請准宣
      告免為假執行。
四、本件爭執點為，被告是否與原告簽訂系爭承攬契約？被告是
    否有授權戊○○與原告簽訂系爭承攬契約？兩造各執一詞，
    本院經查：
（一）按表見代理係指代理人雖無代理權，或逾越代理權，但因
      本人之行為創造一個足使第三人信賴代理權存在的權利外
      觀，本人對於相信該權利外觀而為法律行為之相對人應負
      授權人責任，其制度目的在於維護交易安全並促進代理制
      度功能。依民法第169條：「由自己之行為表示以代理權
      授與他人，或知他人表示為其代理人而不為反對之意思表
      示者，對於第三人應負授權人責任。」明文規定相對人信
      賴本人授予權限時，本人應負表見代理之責。倘本人與無
      權代理人在客觀上有足以使人相信代理權存在的特殊關係
      時，而本人復未反對時，為貫徹表見代理制度的目的，即
      應適度的使本人承擔代理行為的法律效果 (台灣高等法院
      92年上易字第2號判決參照)。
（二）被告將其向嘉義縣交通局承攬之布袋港地區○○道路工程
      ，密級配瀝青混凝土工程，發包予原告，雙方於96年1月
      11日訂立「密級配瀝青混凝土工程契約」，該契約之承辦
      人為蔡惠菁，協理為戊○○，契約書上並有被告之公司章
      ，有契約一份在卷可稽。衡情，應係證人戊○○代表被告
      與原告訂立上開契約，否則戊○○如何取得被告之公司章
      ? 又如與以被告名義與原告訂立工程承攬契約? 則被告辯
      稱，其承攬嘉義縣布袋鄉之「布袋港地區○○道路工程」
      ，並將該工程部分由被告委由訴外人戊○○個人承攬，嗣
      戊○○再將部分工程委由原告承攬，惟因戊○○個人身份
      無法開立發票乃直接以被告「陽明營造股份有限公司」名
      義與原告簽約，開立發票之對象也是被告，故本件形式上
      雖係由原告與被告簽約，但實際上卻是有雙重的承攬關係
      ，原告係承攬戊○○之工程，並非直接與被告有承攬關係
      ，且自始即約定由原告向戊○○請求給付款項，而非向被
      告請求給付云云，委無足取。
（三）證人戊○○到庭證稱: 「（你有無向被告承包布袋地區聯
      外工程？）有。」、「（你承包工程、款項多少？）工程
      是我向陽明承包全部是一億三千五百萬元，後來有追加三
      、四千萬元。」、「（你向被告承包工程有無轉包他人？
      ）有。我在分包瀝青混凝土給原告。」、「（原告工程款
      是多少錢？）大約一千多萬元。」、「（與原告之間有無
      打契約？）我是用陽明的契約與原告訂立，因為這樣才可
      以節稅。」、「（轉包給原告工程款，是否由你來支付？
      ）是的。」、「（原告承包部分是否完工？）已經完工。
      」、「（原告部分的工程款是否有付？）還沒有。還剩下
      四百多萬沒有付，就是原告本件起訴金額。」、（你當初
      為何要用陽明名義與原告簽約？）因為要節稅。」、「（
      被告知道你用他的名義與原告簽約？）我沒有事先告訴他
      ，但是被告有收到原告的發票。」（見本院97年7月29日
      言詞辯論筆錄）足證，被告與原告所簽訂之承攬契約，被
      告尚欠原告4,796,881元之事實無誤。至於被告與證人戊
      ○○間之內部約定，原告實無從知悉。
（四）原告提出統一發票影本八張，被告並自承有收受原告開立
      之發票，並且係陸續收到原告之統一發票。（見本院97年
      8月14日言詞辯論筆錄）。綜觀原告提出之統一發票影本
      ，買受人均為被告，品名為瀝青混凝土，營業人蓋用統一
      發票專用章則為原告。設若被告未向原告購買瀝青混凝土
      或授權證人戊○○以被告名義向原告購買瀝青混凝土，何
      以買受人係被告？且被告於收受原告陸續開立之統一發票
      ，從未質疑之理？
（五）綜上所述，原告與被告訂立系爭工程承攬契約之事實無誤
      ，被告對證人戊○○之訂約行為，應負表見代理之責。
五、綜上所述，原告依承攬工程請求權之法律關係，請求被告給
    付4,796,881元，為有理由，應予准許。
六、兩造均陳明願供擔保，聲請宣告假執行或免為假執行，經核
    原告勝訴部分，合於法律規定，爰分別酌定相當之擔保金額
    宣告之。
七、至兩造其餘之攻擊防禦方法及未經援用之證據，經本院斟酌
    後，認為均不足以影響本判決之結果，自無逐一詳予論駁之
    必要，併此敘明。
八、本件原告之訴為有理由，依民事訴訟法第78條、第390條第2
    項、第392條，判決如主文。
中    華    民    國    97    年    8     月    28    日
                  民事第一庭法  官  柯月美
以上正本係照原本作成。
如對本判決上訴須於判決送達後20日內向本院提出上訴狀
中    華    民    國    97    年    8     月    28    日
                            書記官  李文政


司法院資訊處製作；財團法人民間司法改革基金會備份。
